ACORDAO-COMPLETO-2387389

ACÓRDÃO 90/2020 ATA 1/2020 - PLENÁRIO

VISTOS, relatados e discutidos estes autos da Representação formulada pela empresa Multicanal Contac Center Ltda. noticiando supostas falhas procedimentais cometidas por autoridades administrativas na condução do Pregão Eletrônico 3/2019, levado a efeito Ministério da Mulher, da Família e dos Direitos Humanos – MMFDH, e que teve por objeto a prestação de serviço continuado de atendimento, por meio de múltiplos canais (telefone, internet, físico, presencial, dentre outros) , destinado à operacionalização da central de atendimento da Ouvidoria Nacional de Direitos Humanos, com disponibilização de instalações físicas, disponibilização e sustentação de infraestrutura de tecnologia da informação, mobiliário, pessoal, telefonia, equipamentos, aplicativos e softwares básicos, e gestão dos atendimentos receptivo e ativo, assistido e automatizado.
ACORDAM os Ministros do Tribunal de Contas da União, reunidos em sessão do Plenário, ante as razões expostas pelo Relator, em:
9.1. conhecer da presente representação, satisfeitos os requisitos de admissibilidade previstos no art. 237, inciso VII, c/c art. 235 do Regimento Interno/TCU, para, no mérito, considerá-la parcialmente procedente;
9.2. indeferir o pedido de concessão da medida cautelar pretendida;
9.3. indeferir os pedidos das empresas Multicanal Contact Center Ltda. e  Tel Centro de Contatos Ltda.de ingressarem como interessadas nestes autos; 
9.4. nos termos do art. 7º da Resolução TCU 265/2014, dar ciência ao Ministério da Mulher, da Família e dos Direitos Humanos – MMFDH, sobre as seguintes impropriedades/falhas, identificadas no Pregão Eletrônico 3/2019, para que sejam adotadas medidas internas, de maneira a evitar outras ocorrências semelhantes em novos certames:
9.4.1. respostas de caráter genérico a pedidos de esclarecimentos, que não sanaram, de forma objetiva, as dúvidas suscitadas pelos licitantes, em afronta aos princípios da publicidade e da transparência, previstos no art. 3º da Lei 8.666/1993 e no art. 37 da Constituição Federal;
9.4.2. imprecisão do subitem 7.27.1 do Termo de Referência, referente à indicação daquilo que poderia ser caracterizado como “atendimento presencial”, em afronta ao que prevê o inciso IX do art. 6º da Lei 8.666/1993;
9.5. informar ao MMFDH, à representante e à empresa BR BPO Tecnologia e Serviços S.A.,  que o conteúdo desta deliberação poderá ser consultado no endereço www.tcu.gov.br/acordaos;
9.6. arquivar o presente processo, com base no art. 169, inciso III, do Regimento Interno/TCU.

Representação sobre supostas falhas procedimentais cometidas por autoridades administrativas na condução de pregão eletrônico que tinha por objeto a contratação de serviço continuado de atendimento por meio de múltiplos canais (telefone, internet, físico, presencial ou outros), destinado à operacionalização da central de atendimento da Ouvidoria Nacional de Direitos Humanos para os serviços de utilidade pública Disque Direitos Humanos Disque 100 e Central de Atendimento à Mulher Ligue 180.

Ministério da Mulher, da Família e dos Direitos Humanos - MMFDH.

3. Representante: Multicanal Contac Center Ltda. (11.126.675/0001-06).

13.1. Ministros presentes: José Mucio Monteiro (Presidente), Walton Alencar Rodrigues, Augusto Nardes, Raimundo Carreiro e Bruno Dantas.
13.2. Ministro-Substituto convocado: Marcos Bemquerer Costa (Relator).
13.3. Ministro-Substituto presente: André Luís de Carvalho.

MARCOS BEMQUERER

Trata-se da Representação formulada pela empresa Multicanal Contac Center Ltda., noticiando supostas falhas procedimentais cometidas por autoridades administrativas na condução do Pregão Eletrônico 3/2019, levado a efeito pelo Ministério da Mulher, da Família e dos Direitos Humanos – MMFDH, e que teve por objeto a prestação de serviço continuado de atendimento, por meio de múltiplos canais (telefone, internet, físico, presencial, dentre outros) , destinado à operacionalização da central de atendimento da Ouvidoria Nacional de Direitos Humanos, com disponibilização de instalações físicas, disponibilização e sustentação de infraestrutura de tecnologia da informação, mobiliário, pessoal, telefonia, equipamentos, aplicativos e softwares básicos, e gestão dos atendimentos receptivo e ativo, assistido e automatizado. 
2. 	Em síntese, a representante aponta a ocorrência de falhas procedimentais cometidas por autoridades administrativas que maculariam o certame, dentre as quais a ausência de respostas do órgão licitante aos pedidos de esclarecimentos formulados e às impugnações apresentadas contra dispositivos do edital que tratavam de aspectos técnicos necessários tanto à formação do preço quanto à futura execução do serviço (peça 1) .
3.	Com base em tais considerações, a empresa Multicanal Contac Center Ltda. requer: i) a adoção de “medida liminar” para suspender o certame até ulterior deliberação da Corte de Contas; ii) a intimação do pregoeiro ou do responsável pela celebração do contrato pactuado em decorrência do Pregão Eletrônico 3/2019; iii) no mérito, a anulação do Pregão Eletrônico 3/2019, ante a falta de clareza e objetividade no teor das cláusulas editalícias, com ofensa ao art. 3º da Lei 8.666/1993 e ao art. 37 da CF/88; e iv) o ingresso como interessada nos autos e que as notificações sejam endereçadas ao advogado Fábio de Souza Leme. 
4.	Na instrução inaugural deste feito (peça 32) , a Selog pugnou pelo conhecimento da Representação, indeferimento dos pedidos de concessão de medida cautelar e realização de oitiva prévia do Ministério da Mulher, da Família e dos Direitos Humanos – MMFDH para que se pronunciasse sobre os seguintes aspectos:
	4.1. ausência de resposta à impugnação dos itens 7.14, 7.22.2 e 7.27.1 do termo de referência (peça 13, p. 1-12) , em desacordo com o que estabelece o art. 18 do Decreto 5.450/2005, arts. 41 e 109 da Lei 8.666/1993 e a jurisprudência do Tribunal de Contas da União, Acórdão 551/2008-TCU-Plenário, de relatoria do Ministro Aroldo Cedraz, Acórdão 1097/2007-TCU-Plenário, de relatoria do Ministro Valmir Campelo e Acórdão 531/2007-TCU-Plenário, de relatoria do Ministro Ubiratan Aguiar;
	4.2. ausência de definição dos requisitos mínimos para caracterização de um “atendimento completo”, uma vez que, a princípio, as características dos diferentes tipos de atendimento, conforme suas complexidades, a exemplo de prazos máximos para atendimento e qualificação da equipe, devem estar objetivamente definidas no edital, por impactarem diretamente na formulação das propostas e ante a possibilidade de se ferir o art. 40, I, da Lei 8.666/1993;
	4.3. esclarecimento quanto ao que venha a ser considerado 01 (um) atendimento presencial, conforme estabelecido no item 7.27.1 do termo de referência, se resultado da totalidade das interações, ou seja, se poderá ser considerado atendimento presencial somente quando houver tratamento, encaminhamento e resposta, ou se apenas um deles, indefinição que prejudica a formulação da proposta pelo licitante e possivelmente fere o disposto no art. 40, I, da Lei 8.666/1993;
	4.4. esclarecimento quanto à caracterização de um atendimento como finalizado sem sucesso, como previsto no item 7.22.2, quando a ausência de preenchimento decorrer de desconhecimento das informações necessárias pelo denunciante, assim como se esse atendimento poderá ser finalizado após essa constatação e se poderá ser alocado na Unidade de Resposta Automática (URA) esta obrigatoriedade e contabilizado como atendimento automatizado, em atenção ao disposto no art. 40, I, da Lei 8.666/1993.
5.	Por meio do despacho constante da peça 35, determinei, além da oitiva proposta, a realização de diligência do órgão para que apresentasse informações atualizadas sobre a licitação, bem como a oitiva da BR BPO Tecnologia e Serviços S.A., empresa declarada vencedora da licitação, para que tivesse a oportunidade de se manifestar sobre as questões suscitadas nos presentes autos.
6.	Providenciadas as comunicações processuais de praxe (peças 36/38 e 41) , e carreados aos autos os documentos e informações constantes das peças 39/40 e 44, a Selog apresentou a instrução de mérito constante da peça 45, a qual transcrevo, a seguir, com os devidos ajustes de forma:
“Análise:
7. Sobre o tema, o MMFDH destaca que (peça 40, p. 5) :
a) a nova contratação representará enorme economia à Administração, pois o órgão está na iminência de encerrar dois contratos com valores anuais que somam R$ 61.157.606,35 e iniciar uma nova contratação consolidando as duas demandas, com valor anual de R$ 20.536.555,90, fato que expressa o cuidado na elaboração do Termo de Referência e denota um trabalho voltado à eficiência e eficácia dos gastos públicos, de maneira criativa e responsável, tendo em vista a situação de contingenciamento orçamentário vivenciado no país;
b) iniciativas como essas devem ser consideradas e disseminadas como boas práticas no âmbito da Administração Pública, já que conciliar a qualidade, eficiência e redução de gastos é uma manobra muito difícil e requer dedicação e comprometimento dos servidores envolvidos, pois o uso de recursos públicos deve primar pela legalidade, sempre, mas também pelo atendimento da necessidade de forma quantitativa e qualitativa. No caso em epígrafe, resta latente sua essencialidade para a continuação dos serviços ora prestados e está em consonância com a atual e inovadora política do Ministério da Mulher, da Família e dos Direitos Humanos.
8. Com base nas informações acima, entende-se configurado o pressuposto do perigo da demora reverso, uma vez que o adiamento da nova contratação e a manutenção dos antigos contratos poderá representar ato antieconômico.
[...]
Item ‘a’ da oitiva: ausência de resposta à impugnação dos itens 7.14, 7.22.2 e 7.27.1 do termo de referência (peça 13, p. 1-12) , em desacordo com o que estabelece o art. 18 do Decreto 5.450/2005, arts. 41 e 109 da Lei 8.666/1993 e a jurisprudência do Tribunal de Contas da União, Acórdão 551/2008-TCU-Plenário, de relatoria do Ministro Aroldo Cedraz, Acórdão 1097/2007-TCU-Plenário, de relatoria do Ministro Valmir Campelo e Acórdão 531/2007-TCU-Plenário, de relatoria do Ministro Ubiratan Aguiar;
Manifestação do órgão/entidade (peça 40, p. 1 – Ofício 1184/2019/ONDH/MMFDH e p. 3 – Ofício 1187/2019/ONDH/MMFDH) :
em 2/9/2019, às 20h49, o Representante encaminhou documento contendo 65 questionamentos (p. 1) ;
em 3/9/2019, às 8h40, os questionamentos foram repassados à área demandante (p. 1) ;
em 4/9/2019, às 10h46, a unidade demandante enviou as respostas aos questionamentos, que foram devidamente publicadas no sítio eletrônico de compras governamentais (p. 1) ;
a Administração respondeu aos questionamentos apresentados pela recorrente em tempo hábil para que os interessados avaliassem os eventuais efeitos na formulação de suas propostas, em estrito cumprimento das regras previstas no edital, não ensejando a hipótese prevista no art. 21, § 4º, da Lei 8.666/93, visto que as respostas oferecidas apenas elucidam os itens presentes no edital e seus anexos (p. 1) ;
houve impugnação aos termos do edital questionando os subitens 7.14 e 7.27.1, a qual foi respondida por meio da Nota Técnica 352019/CGDISQUE/ONDH/MMFDH, nos seguintes termos (p. 4) :
‘[...], a impugnante se revolta contra o serviço de atendimento especializado classificando como extremamente omisso quanto às quantidades de atividades deste serviço e aponta inexistir informações suficientes para dimensionamento dos recursos.
Pois bem, a impugnante busca iludir em sua peça quase que em uma fábula infantil elementos presentes no Edital a partir de conjunção de interpretações desconexas e contraditórias entre estas mesmas.
Do começo, o serviço de atendimento especializado multicanal é o atendimento especializado, receptivo e ativo de terceiro nível, e compreende as atividades de tratamento das manifestações registradas na Central de Atendimento e, presencialmente, na Ouvidoria Nacional de Direitos Humanos, conforme estabelecido no protocolo de operação do atendimento receptivo autorizado pela CONTRATANTE, na forma do item 3.63 do Termo de Referência.
A descrição do Edital visa descrever a rotina de execução dos serviços pela Contratada, como definido na Instrução Normativa nº 05/2017 do MPOG.
XXI - ROTINA DE EXECUÇÃO DE SERVIÇOS: detalhamento das tarefas que deverão ser executadas em determinados intervalos de tempo, sua ordem de execução, especificações, duração e frequência.
Desta forma, não há dúvida que o atendimento especializado envolve atividades distintas dos outros serviços, tendo por origem os atendimentos registrados nos níveis anteriores na Central de Atendimento, ou o atendimento direto presencial na Ouvidoria Nacional.
A descrição das atividades do atendimento especializado, contida no item 3.64, demonstra a preocupação em elucidar as atividades receptivas de tratamento das manifestações, independente de seu canal de origem, descritos nos itens 3.6 a 3.14, assim como descrever outras atividades do atendimento especializado nos itens 3.65 e 3.66 de caráter ativo, ou seja, na busca por informações de acompanhamento das manifestações.
Portanto, não há dúvidas de que o tratamento das manifestações recebidas nos atendimentos generalista e especialista constitui modelo receptivo de tipos de atendimento dos diversos canais disponíveis, para tanto, remunerando de acordo com o Catálogo de Serviços cada manifestação com efetivo tratamento no rol das atividades do item 3.64, de acordo com sua origem de registro’
f) a unidade de licitações avaliou os fundamentos trazidos pela área demandante e decidiu pela improcedência da impugnação.
Análise:
9. Os subitens do Termo de Referência mencionados na oitiva (7.14, 7.22.2 e 7.27.1) foram objeto de pedido de esclarecimento formulado pela empresa representante, nos seguintes termos (peça 11, p. 7-8) :
‘23. Favor prestar os esclarecimentos colocados em sequência aos pontos (subitem 7.14) a seguir:
‘7.14. Serão considerados atendimentos completos aqueles que preencham os requisitos mínimos definidos na ORDEM DE SERVIÇO, podendo compreender condições de desligamento (abandono do usuário, falha na comunicação do usuário) , percentual do TMA ou número de interações e campos obrigatórios de registro no sistema.’
a. Quando não há conhecimento do denunciante para pleno preenchimento da informação dos campos alocados como obrigatórios, inviabilizará o registro e também a contabilização deste atendimento para efeito de faturamento?
b. Este atendimento poderá ser finalizado após esta constatação?’
24. Favor prestar os esclarecimentos colocados em sequência aos pontos (subitem   7.22.2) a seguir:
‘7.22.2. Serão considerados (2) FINALIZADOS SEM SUCESSO os atendimentos RECEPTIVOS, assistidos ou automatizados, em que não ocorreu a disseminação completa de uma (01) informação ou o registro completo de uma (01) manifestação.’
a. Quais os campos que devem ser preenchidos para a consideração de um registro completo? 
b. Quando não há conhecimento do denunciante para pleno preenchimento destas informações, será inviabilizado o registro e também a contabilização deste atendimento para efeito de faturamento? 
c. Este atendimento poderá ser finalizado após esta constatação?
d. Poderá ser alocado na Unidade de Resposta Automática (URA) esta obrigatoriedade e contabilizado como atendimento automatizado uma vez que a empresa não pode ser penalizada pela falta de dados dos usuários do serviço?’
[...]
26. Favor prestar os esclarecimentos colocados em sequência aos pontos (subitem 7.27.1) a seguir:
‘7.27.1. Também serão considerados como 01 (um) atendimento presencial toda manipulação (tratamento, encaminhamento e resposta) de manifestações cadastradas no primeiro e segundo níveis de atendimento.
a. Apenas após o recebimento da resposta do órgão será considerado para efeito de faturamento da manipulação? 
b. O esforço empregado de tratamento e encaminhamento pela Contratada, somente será remunerado, mediante reposta do órgão destino? 
c. Como se dará a medição?’
10. Em resposta, o órgão apresentou, para todos os três questionamentos, a seguinte resposta (peça 10, p. 4) :
‘A Ordem de Serviço especificará, dentro das condições previstas no Edital, os itens mínimos para mensuração das unidades de serviço, podendo compreender condições de desligamento (abandono do usuário, falha na comunicação do usuário) , percentual do TMA ou número de interações e campos obrigatórios de registro no sistema, na forma do item 7.14.’
11. Trata-se de resposta de caráter genérico que, basicamente, reproduziu o teor do subitem   7.14 do Termo de Referência, não esclarecendo, de forma objetiva, os questionamentos formulados pelo licitante, em afronta aos princípios da publicidade e da transparência. Entretanto, no caso concreto, foram apresentadas treze propostas e houve relevante redução dos valores durante a fase de lances, portanto, não se vislumbra prejuízos à competitividade decorrente da impropriedade identificada. Assim, entende-se suficiente cientificar o órgão a respeito, com vistas a evitar recorrências em outros certames.
12. Por meio de impugnação aos termos do edital (peça 12, p. 5-8) , o representante, apresentou questionamento relativo à remuneração do atendimento especializado multicanal, um dos três itens que compõem o objeto, afirmando não haver previsão de remuneração para as atividades previstas nos subitens 3.64, 3.65 e 3.66 do Termo de Referência: a) revisão textual e classificação da manifestação, b) orientação dos encaminhamentos, c) realização dos encaminhamentos, d) monitoramento do andamento da manifestação, e) atividades de busca ativa, realização de pesquisas e f) atualização dos cadastros de serviços.
13. No pedido de esclarecimento acima mencionado, apontou-se que o subitem 7.14 do Termo de Referência atrelaria a caracterização de ‘atendimento completo’ a requisitos mínimos que seriam definidos na emissão das ordens de serviço, o que significaria que a caracterização de um atendimento completo poderia mudar a cada nova ordem de serviço. Também relata falta de clareza na redação do subitem 7.27.1, que previu que ‘toda manipulação (tratamento, encaminhamento e resposta) de manifestações cadastradas no primeiro e segundo níveis de atendimento’ seria considerada como um atendimento presencial, afirmando que o dispositivo poderia ser interpretado de formas diversas, gerando dúvidas que comprometeriam o correto entendimento quanto aos critérios de remuneração.
14. Na apreciação da impugnação (peça 13) , não houve análise específica quanto aos dispositivos do Termo de Referência relacionados na oitiva. O órgão apenas destacou que a descrição das atividades do atendimento especializado demonstraria a preocupação em elucidar as atividades receptivas de tratamento das manifestações (subitem 3.64) , independentemente do seu canal de origem, bem como em descrever atividades de atendimento especializado de caráter ativo (subitens 3.65 e 3.66) . Ao final, indicou ‘que o tratamento das manifestações no serviço especializado será remunerado na forma do item 7.29 para cada atendimento concluído no tratamento previsto no item 3.64, na busca ativa, previsto no subitem 3.65, e na pesquisa, descrita no item 3.66, de acordo com o Catálogo de Serviços’.
15. Não obstante, não se vislumbram prejuízos à presente análise, pois os assuntos tratados nos dispositivos questionados (subitens 7.14, 7.22.2 e 7.27.1 do Termo de Referência) foram objeto de questões específicas da oitiva, cujas respostas serão analisadas na sequência.
Item b da oitiva: ausência de definição dos requisitos mínimos para caracterização de um ‘atendimento completo’, uma vez que, a princípio, as características dos diferentes tipos de atendimento, conforme suas complexidades, a exemplo de prazos máximos para atendimento e qualificação da equipe, devem estar objetivamente definidas no edital, tendo em vista impactarem diretamente na formulação das propostas e possivelmente fere o art. 40, I, da Lei 8.666/1993;
Manifestação do órgão/entidade (peça 40, p. 1 – Ofício 1184/2019/ONDH/MMFDH) :
a) a definição de ‘atendimento completo’ encontra-se objetivamente definida no Termo de Referência, nos subitens 7.22 a 7.27, que determinam as características do atendimento conforme a modalidade realizada;
b) os atendimentos são considerados completos quando preenchem os requisitos mínimos definidos na Ordem de Serviço (OS) , podendo compreender condições de desligamento (abandono do usuário, falha na comunicação do usuário) , percentual do Tempo Médio de Atendimento (TMA) ou número de interações e campos obrigatórios de registro no sistema, conforme definido no subitem 7.14 do Termo de Referência;
c) os atendimentos terão faturamento único, independente do redirecionamento aplicado, de acordo com o tipo e modalidade do serviço em que for concluído (itens 7.15 e 7.16) ;
d) o TMA será aferido de forma periódica (item 7.18) , assim como a volumetria estimada dos serviços (item 6.3) , com possibilidade de remanejamento de quantitativos entre as células (item 7.11) ;
e) a função específica da OS é de solicitação, acompanhamento, avaliação e atestação dos serviços contratados, como definido no item XIII do Anexo I da Instrução Normativa MPDG 5/2017;
f) a OS é instrumento regular de execução contratual, previsto no item 6.1 do Termo de Referência, em conformidade com as exigências do edital e seus anexos;
g) os prazos para emissão da OS estão contemplados nos itens 6.4 a 6.6 de acordo com o tipo ordinária, especial ou emergencial;
h) a OS se apensa ao contrato, não inova ou modifica suas cláusulas, devendo seguir todas a ordens prescritas no instrumento convocatório no todo;
i) a execução contratual estará submetida ao Instrumento de Medição de Resultado - IMR - para avaliação do nível mínimo aceitável dos serviços prestados (item 6.13) ;
j) o Anexo V – ‘Instrumento de Medição de Resultados’ – define extensa lista de indicadores de qualidade dos serviços, indicando prazos para atendimento (Nível de Serviço de Telefonia, Nível de Serviço Atendidas, Nível de Serviço de Espera, outros) , inclusive definindo sua mensuração líquida e faixa de aceitabilidade da performance;
k) os serviços a serem contratados estão definidos nos itens 3.30 a 3.72 do Termo de Referência, contemplando recursos e insumos, atividades e forma de execução padronizada, e outras características;
l) as categorias profissionais empregadas na execução dos serviços estão apresentadas com Classificação Brasileira de Ocupações – CBO (subitem 5.11) e o Anexo IV – ‘Características Mínimas dos Perfis Profissionais de Atendimento’ complementa as atividades desenvolvidas e define as especificações profissionais, habilidades e responsabilidades para cada perfil da equipe empregada na prestação dos serviços;
m) a definição de ‘atendimento completo’ está presente no edital e seus anexos, que explicitam objetivamente as características dos diferentes tipos de atendimento e suas complexidades (itens 7.22 a 7.27 e itens 3.30 a 3.72) , os prazos para atendimento (item 7.18 e Anexo V – ‘Instrumento de Medição de Resultados’) e a qualificação da equipe envolvida (item 5.11 e Anexo IV – ‘Características mínimas dos perfis profissionais de atendimento’) , sendo ainda estabelecidos conforme a demanda e a volumetria (item 6.3) e condições específicas eventuais (item 7.14) na Ordem de Serviço (item 6.1) .
Análise:
16. Em sua resposta, o órgão indica que a definição de ‘atendimento completo’ estaria definida objetivamente no Termo de Referência, informação que se confirma a partir da leitura dos subitens 7.22 a 7.27, abaixo transcritos:
‘7.22. Durante um atendimento telefônico RECEPTIVO poderão ser disseminadas uma ou mais informações contidas na base de conhecimento da CONTRATANTE, bem como, no mesmo atendimento, serem realizados um ou mais registros de manifestações, mantendo correspondência unitária de um atendimento realizado.
7.22.1. Serão considerados (1) FINALIZADOS COM SUCESSO os atendimentos RECEPTIVOS, assistidos ou automatizados, que resultarem em uma (01) disseminação completa de informação contida na base de conhecimento da CONTRATANTE e/ou no registro completo de uma (01) manifestação do usuário.
7.22.2. Serão considerados (2) FINALIZADOS SEM SUCESSO os atendimentos RECEPTIVOS, assistidos ou automatizados, em que não ocorreu a disseminação completa de uma (01) informação ou o registro completo de uma (01) manifestação.
7.23. Durante um atendimento telefônico ATIVO poderão ser disseminadas uma ou mais informações contidas na base de conhecimento da CONTRATANTE, bem como, no mesmo atendimento, serem realizados um ou mais registros de manifestações, mantendo correspondência unitária de um atendimento realizado.
7.23.1. Serão considerados (1) FINALIZADOS COM SUCESSO os atendimentos ATIVOS, assistidos ou automatizados, que resultarem em uma (01) disseminação de informação contida na base de conhecimento da CONTRATANTE ou no preenchimento completo de um (01) instrumento de encaminhamento, monitoramento ou busca ativa.
7.23.2. Serão considerados (2) FINALIZADOS SEM SUCESSO os atendimentos ATIVOS que não resultarem em uma (01) disseminação de informação ou no registro completo de um (01) instrumento de encaminhamento, monitoramento ou busca ativa.
7.24. No atendimento SMS, 1 (um) atendimento corresponde aos serviços prestados durante uma manifestação ou uma campanha disseminada, no número médio de interações indicado no item 53 do ANEXO III - CATÁLOGO PRELIMINAR DE SERVIÇOS e corrigido na forma de revisão do CATÁLOGO DE SERVIÇOS.
7.24.1. A CONTRATADA custeará somente o envio de SMS para o usuário, não cabendo a gratuidade ao usuário o envio de SMS ao canal de atendimento disponível, ainda que através do tridígito 100 ou 180.
7.24.2. O custeio de envio de SMS ao usuário está contemplado no custo do serviço de atendimento através do canal SMS, conforme indicado o número médio de interações no item 53 do ANEXO III - CATÁLOGO PRELIMINAR DE SERVIÇOS e corrigido na forma de revisão do CATÁLOGO DE SERVIÇOS.
7.24.3. Serão considerados (1) FINALIZADOS COM SUCESSO os atendimentos que comprovem as mensagens SMS enviadas e efetivamente recebidas pelo telefone do destinatário, comprovados por relatórios da operadora ou broker.
7.24.4. Serão considerados (2) FINALIZADOS SEM SUCESSO os atendimentos que não comprovem as mensagens enviadas ou que não foram efetivamente recebidas pelo telefone do destinatário.
7.25. Nos atendimentos por aplicação internet, assistido ou automatizado, 1 (um) atendimento corresponderá ao conjunto de interações, onde cada interação corresponde a 1 (uma) mensagem recebida E 1 (uma) mensagem enviada, no número médio de interações indicado item 53 do ANEXO III - CATÁLOGO PRELIMINAR DE SERVIÇOS e corrigido na forma de revisão do CATÁLOGO DE SERVIÇOS.
7.25.1. Serão considerados (1) FINALIZADOS COM SUCESSO os atendimentos completos que comprovem a iteração entre o atendente e o usuário, ou (2) FINALIZADOS SEM SUCESSO os atendimentos sem interação de resposta do usuário ou não concluídos por qualquer problema de conexão ou indisponibilidade do usuário.
7.25.2. Os atendimentos realizados por meio dos mensageiros instantâneos (webchat, Whatsapp e Telegram) serão contabilizados como aplicativos de internet.
7.26. Cada 1 (um) marcador de seleção (# ou @) , incluindo suas variantes típicas (maiúsculas, minúsculas, conectores) , demandado, independente do número de postagens, será considerado 1 (um) atendimento passivo em redes sociais, no número médio de publicações indicado item 54 do ANEXO III - CATÁLOGO PRELIMINAR DE SERVIÇOS e corrigido na forma de revisão do CATÁLOGO DE SERVIÇOS.
7.26.1. Os atendimentos receptivos nas redes sociais constituem na identificação e coleta de postagens nas redes sociais de marcadores de interesse da CONTRATANTE, conforme definidos na ORDEM DE SERVIÇO.
7.26.2. A CONTRATADA deve monitorar as postagens nas redes sociais indicadas e selecionar as mensagens relevantes, de acordo com padrões estabelecidos pela CONTRATANTE, para análise e eventual resposta por parte da CONTRATANTE.
7.26.3. As mensagens selecionadas deverão ser capturadas junto com a respectiva publicação (post) originária, bem como todos compartilhamentos e os comentários anteriores, com o objetivo de contextualizar o assunto selecionado.
7.26.4. Serão consideradas (1) FINALIZADAS COM SUCESSO as mensagens selecionadas que forem consideradas pertinentes, segundo critérios de análise da CONTRATANTE, estipulados na ORDEM DE SERVIÇO, ou (2) FINALIZADAS SEM SUCESSO as seleções que não forem julgadas pertinentes.
7.27. Os atendimentos presenciais, realizados no sítio da CONTRATANTE, correspondem ao registro das manifestações provenientes de documentos físicos e eletrônicos recebidos, dos atendimentos a usuários que comparecem nas dependências da CONTRATANTE, ou outro TIPO DE ATENDIMENTO ocorrido nas dependências da CONTRATANTE, com Tempo Médio de Atendimento (TMA) indicado no APÊNDICE ‘CATÁLOGO PRELIMINAR DE SERVIÇOS’.
7.27.1. Também serão considerada como 01 (um) atendimento presencial todas manipulações (tratamento, encaminhamento e resposta) de manifestações cadastradas no primeiro e segundo níveis de atendimento.
7.27.2. O TMA será aferido de forma periódica, conforme regras estabelecidas no subitem ‘REVISÃO DO CATÁLOGO DE SERVIÇOS’ deste Termo de Referência. 7.27.3. Serão remunerados pelo seu valor integral (100%) todos os atendimentos realizados pelo segundo nível (presencial) .’
17. O MMFDH aponta que a função específica da OS seria de solicitação, acompanhamento, avaliação e atestação dos serviços contratados. Não inova ou modifica cláusulas contratuais e deve seguir todas as regras prescritas no instrumento convocatório. Tais informações vão ao encontro da definição contida no inciso XIII do Anexo I da Instrução Normativa MPDG 5/2017:
‘XIII - ORDEM DE SERVIÇO: documento utilizado pela Administração para solicitação, acompanhamento e controle de tarefas relativas à execução dos contratos de prestação de serviços, especialmente os de tecnologia de informação, que deverá estabelecer quantidades, estimativas, prazos e custos da atividade a ser executada, e possibilitar a verificação da conformidade do serviço executado com o solicitado.’
18. Nesse contexto, o modelo de OS constante do Termo de Referência (peça 8, p. 55-56) parece ser compatível com as informações apresentadas pelo órgão e com a definição contida na IN MPDG 5/2017. Ainda, o MMFDH destaca que a execução contratual está submetida ao ‘Instrumento de Medição de Resultados’ – IMR (Anexo V do Termo de Referência – peça 8, p. 49-53) , documento que estabelece uma série de indicadores de qualidade.
19. Assim, entende-se que a imprecisão na redação do subitem 7.14 do Termo de Referência é suprida pelas demais cláusulas constantes do instrumento convocatório, que contém regras que definem objetivamente os serviços e sua forma de remuneração.
Item ‘c’ da oitiva: esclarecimento quanto ao que venha a ser considerado 01 (um) atendimento presencial, conforme estabelecido no item 7.27.1 do termo de referência, se resultado da totalidade das interações, ou seja, se poderá ser considerado atendimento presencial somente quando houver tratamento, encaminhamento e resposta, ou se apenas um deles, indefinição que prejudica a formulação da proposta pelo licitante e possivelmente fere o disposto no art. 40, I, da Lei 8.666/1993;
Manifestação do órgão/entidade (peça 40, p. 1-2 – Ofício 1184/2019/ONDH/MMFDH) :
a) a definição de um atendimento presencial refere-se à atividade de manipulação das manifestações provenientes de documentos físicos e eletrônicos recebidos, de atendimentos a usuários que comparecem nas dependências da contratante, conforme definido no item 7.27 do Termo de Referência;
b) o atendimento presencial é parte integrante do atendimento especializado multicanal definido nos itens 3.62 a 3.72 do Termo de Referência;
c) a manipulação da manifestação compreende as atividades de revisão textual e classificação da manifestação, orientação dos encaminhamentos a serem realizados, realização dos encaminhamentos à Rede de Proteção de Direitos Humanos e monitoramento do andamento das manifestações junto à Rede, conforme estabelecido no protocolo de operação do atendimento receptivo autorizado pela CONTRATANTE;
d) todas as manifestações manipuladas no atendimento especializado possuem as três etapas: tratamento, encaminhamento e resposta - detalhadas no item 3.64;
e) a revisão textual e classificação da manifestação descreve o tratamento;
f) a orientação de encaminhamento e sua realização, formalizando o direcionamento à Rede de Proteção de Direitos Humanos, constitui o encaminhamento;
g) o monitoramento da recepção da manifestação na unidade encaminhada da Rede de Proteção representa a resposta;
h) portanto, as três etapas, com suas atividades discriminadas, representam o ciclo de atendimento do serviço especializado;
i) o conjunto de atividades de manipulação – tratamento, encaminhamento e resposta – refere-se à rotina de execução dos serviços, como definido no inciso XXI do Anexo I da Instrução Normativa MPDG 5/2017, envolvendo atividades distintas dos outros serviços, tendo por origem os atendimentos registrados nos níveis anteriores na Central de Atendimento, ou o atendimento direto presencial na Ouvidoria Nacional, assim como atribuições de caráter ativo na busca de informações, como apresentado nos itens 3.65 e 3.66 do Termo de Referência, definidos os volumes específicos na Ordem de Serviço na forma do item 3.67; e
j) não há dúvidas de que o tratamento das manifestações no serviço de atendimento especializado será remunerado na forma do item 7.29 para cada atendimento manipulado, concluídas as etapas de tratamento, encaminhamento e resposta, previstas no item 3.64, conforme estabelecido no protocolo de operação das manifestações.
Análise:
20. A manifestação apresentada mostrou-se suficiente para o esclarecimento da questão. O órgão indicou as ações que caracterizam cada uma das etapas (tratamento, encaminhamento e resposta) e informou que, para que a manipulação de manifestação cadastrada no primeiro ou segundo nível de atendimento seja considerada atendimento presencial, todas as três etapas deverão ter sido realizadas.
21. Diante da ausência de elementos que indiquem prejuízos ao certame (houve competitividade e propostas com valores consideravelmente inferiores ao estimado) , entende-se suficiente cientificar o órgão sobre a impropriedade decorrente da ausência de precisão do subitem 7.27.1 do Termo de Referência, referente à indicação daquilo que poderia ser caracterizado como ‘atendimento presencial’, em afronta ao que prevê o inciso IX do art. 6º da Lei 8.666/1993.
Item ‘d’ da oitiva: esclarecimento quanto à caracterização de um atendimento como finalizado sem sucesso, como previsto no item 7.22.2, quando a ausência de preenchimento decorrer de desconhecimento das informações necessárias pelo denunciante, assim como se esse atendimento poderá ser finalizado após essa constatação e se poderá ser alocado na Unidade de Resposta Automática (URA) esta obrigatoriedade e contabilizado como atendimento automatizado, em atenção ao disposto no art. 40, I, da Lei 8.666/1993;
Manifestação do órgão (peça 40, p. 2 – Ofício 1.184/2019/ONDH/MMFDH) :
a) os itens 7.22 a 7.27 do Termo de Referência determinam as características de um atendimento sem sucesso conforme a modalidade realizada;
b) os atendimentos serão considerados como sem sucesso quando não possibilitam o efetivo atendimento ao público, não preenchendo os requisitos mínimos de qualidade, podendo compreender condições de desligamento (abandono do usuário, falha na comunicação do usuário) , percentual do TMA ou número de interações e campos obrigatórios de registro no sistema, conforme definido no item 7.14, orientados na Ordem de Serviço;
c) os serviços de atendimento estão descritos nos itens 3.30 a 3.72 do Termo de Referência;
d) o Instrumento de Medição de Resultados define extensa lista de indicadores de qualidade dos serviços incluindo prazos para atendimento (Nível de Serviço de Telefonia, Nível de Serviço Atendidas, Nível de Serviço de Espera, outros) , e definindo sua mensuração líquida e faixa de aceitabilidade da performance;
e) o atendimento realizado trata do registro de manifestações (denúncias, reclamações, sugestões, elogios) bem como da promoção e disseminação de informações de Direitos Humanos, esclarecendo dúvida, prestando informação ou orientando o usuário sobre eventos, campanhas, programas e ações da contratante;
f) os trotes, por exemplo, são tratados como finalizados sem sucesso, visto o indicador Nível de Serviço Atendidas prever a qualidade ‘após o filtro de trote’, e o ANEXO II – ‘Requisitos Técnicos de Infraestrutura para Prestação dos Serviços’ estabelecer que deve haver ‘controles anti-trote da plataforma de comunicação telefônica’;
g) a ausência de preenchimento de informações por desconhecimento pelo denunciante é intrínseca ao serviço de atendimento destinado a receber, examinar e encaminhar denúncias e reclamações a respeito de violações de direitos, face a sua complexidade de recepção e ao acolhimento dentre os mais diversos temas, sendo destacada a atuação institucional nos itens 2.7 a 2.16 do Termo de Referência;
h) são utilizados protocolos de atendimento específicos conforme o tipo de violação a ser registrado, inclusive garantindo o anonimato do denunciante nos casos definidos, sendo cada protocolo com seus parâmetros e características específicas, inclusive de redirecionamento e escalação de atendimento;
i) o objeto da contratação refere-se a empresa especializada em serviços de central de atendimento com experiência prévia comprovada e conhecimentos de operação da central de atendimento, previsto no item 8.13 do Edital;
j) as facetas próprias de atendimento de cada caso de violação de direitos humanos em especial não prejudicam a formulação das propostas de preços pois, como visto, as empresas com expertise em gestão de atendimentos atuarão sempre seguindo um protocolo definido pela atuação do cliente;
k) recursos de automação de atendimento estão disponíveis na contratação, podendo ser propostos pela contratada (item 3.42) preferencialmente para disseminação de informações e esclarecimento de dúvidas (item 3.41) , sempre disponibilizando a opção de transferência para atendimento assistido (item 3.43) , evidenciando que a contratada poderá auxiliar na evolução tecnológica para atendimentos de melhor qualidade, seguindo revisão no protocolo de atendimento definido;
l) a remuneração da contratada dar-se-á pelos atendimentos efetivamente realizados, mensurados em Unidades de Serviço de Atendimento (USA) , de acordo com fator de produtividade tipo e modalidade (item 7.13) ;
m) para os tipos de atendimento previstos na contratação, foram descritas condições básicas para aferição dos serviços (itens 7.22 a 7.27) ;
n) os atendimentos terão faturamento único, independente do redirecionamento aplicado, de acordo com o tipo e modalidade do serviço em que for concluído (itens 7.15 e 7.16) ;
o) o Tempo Médio de Atendimento (TMA) será aferido de forma periódica (item 7.18) na mesma forma da volumetria estimada dos serviços (item 6.3) , podendo ocorrer o remanejamento destes quantitativos entre as células (item 7.11) ;
p) toda a execução contratual estará submetida ao Instrumento de Medição de Resultado (IMR) para avaliação do nível mínimo aceitável dos serviços prestados (item 6.13) ;
q) portanto, a caracterização do atendimento como finalizado sem sucesso está disposta nos itens 7.22 a 7.27 de acordo com o tipo, segundo os parâmetros de qualidade e nível de serviços definidos no IMR, de acordo com as especificações definidas nos protocolos de atendimento de cada tipo de violação de direitos humanos, respeitando os elementos de faturamento estipulados previamente de TMA, a volumetria, o fator de produtividade e outros, para os cálculos de faturamento previstos no item 7.29.
Análise:
22. Conforme observado anteriormente, o ‘atendimento completo’ foi definido nos subitens 7.22 a 7.27 do Termo de Referência, transcritos no parágrafo 16 desta instrução. Segundo o órgão, a ausência de preenchimento de informações por desconhecimento pelo denunciante é intrínseca ao serviço de atendimento destinado a receber, examinar e encaminhar denúncias e reclamações a respeito de violações de direitos, face a sua complexidade de recepção e ao acolhimento dentre os mais diversos temas.
23. Nos termos do subitem 3.41 do Termo de Referência, ‘o atendimento na modalidade automatizado será utilizado preferencialmente para promoção e disseminação de informações, esclarecimento de dúvidas em formato de perguntas e respostas e orientações sobre eventos campanhas, programas e ações’. Portanto, a hipótese aventada pelo representante no seu pedido de esclarecimento (contabilização de atendimentos cujos denunciantes desconhecem informações necessárias ao seu registro como atendimento automatizado) não se enquadra ao que prevê o edital. Considera-se, portanto, esclarecido o questionamento.
Item ‘e’: demais informações que julgar necessárias;
Manifestação do órgão/entidade (peça 40, p. 2 – Ofício 1.184/2019/ONDH/MMFDH) :
a) o Disque Direitos Humanos – Disque 100 e a Central de Atendimento à Mulher – Ligue 180 são serviços de utilidade pública do Ministério da Mulher, da Família e dos Direitos Humanos - MMFDH, que recebem demandas relativas a violações de direitos humanos e violência de gênero, especialmente as que atingem populações em situação de vulnerabilidade social, cumprindo importante papel social também ao disseminar informações e orientações acerca de ações, programas, campanhas, direitos e serviços de atendimento, proteção, defesa e responsabilização disponíveis no âmbito Federal, Estadual e Municipal e do Distrito Federal;
b) o serviço funciona 24 horas por dia, nos sete dias da semana, inclusive feriados, a ligação é gratuita e atende todo o território nacional (mais de 12.000 chamadas por dia e registros de mais de 150.000 denúncias por ano) ;
c) o atual contrato do Ligue 180 atingirá o prazo de 60 meses em 22 de dezembro de 2019 e as prorrogações realizadas consideraram tão somente os prazos necessários à conclusão da presente licitação;
d) não prospera a alegação de afronta à licitação pela simples declaração de pontos apresentados em questionamentos e impugnações que supostamente não foram respondidos pela Administração pela simples incompreensão da licitante dos termos editalícios;
e) o edital não deve ter uma leitura superficial e isolada em todas as suas exigências e especificações; trata-se de peça una, integrada e descritiva dos elementos constituintes do objeto de forma precisa, suficiente e clara, e não um emaranhado de informações isoladas;
f) foram apresentados cerca de duzentos questionamentos e cinco impugnações devidamente esposados tempestivamente e fundamentados em extensa argumentação na perfeita interpretação das normas vigentes, de acordo com a jurisprudência e a doutrina sobre os mais diversos temas tratados; e
g) o próprio edital e seus anexos, assim como os esclarecimentos ofertados à recorrente, em um total de 65, demonstraram as condições precisas, suficientes e claras para todas as treze licitantes, incluindo a recorrente, permitindo a melhor disputa de lances, com diferença de 0,11% entre o quarto lance e aquele vencedor, representando uma economia de 56% do valor estimado da contratação para 30 meses e de 61% frente aos somatório dos atuais contratos em fase final de vigência.
Análise:
24. De acordo com a ata da sessão pública do Pregão Eletrônico (peça 31) , treze empresas apresentaram propostas e houve intensa disputa na fase competitiva do certame, com importante redução dos valores ofertados. Para o item 1 (atendimento generalista multicanal) , estimado em R$ 70.062.048,00, o valor da proposta declarada vencedora foi de R$ 28.923.174,00. Para o item 2 (atendimento especialista multicanal) , estimado em R$ 25.361.731,50, a proposta vencedora foi R$ 12.655.751,00. E para o item 3 (atendimento especializado multicanal) , estimado em R$ 21.683.167,50, a proposta foi de R$ 9.764.364,00. Ou seja, o objeto foi adjudicado pelo total de R$ 51.341.389,76, para o período de 30 meses (cerca de R$ 20 milhões anuais) , valor que representa 43,8% do orçamento estimado da licitação.
25. Os números acima evidenciam ausência de prejuízos à competitividade do certame, fator que reduz os riscos de contratação antieconômica.
Item ‘e’: designação formal de interlocutor que conheça da matéria para dirimir eventuais dúvidas, informando nome, função/cargo, e-mail e telefone de contato;
Manifestação do órgão/entidade:
a) os membros da equipe de planejamento da contratação, designados na forma da PORTARIA Nº 67, DE 25 DE MARÇO DE 2019, encontram-se à disposição para atendimento das demandas necessárias do Tribunal de Contas da União (peça 40, p. 2) ; e
b) designa-se o servidor Reinaldo Las Cazas Ersinzon, Coordenador de Processos e Projetos da Ouvidoria Nacional de Direitos Humanos, correio eletrônico reinaldo.lascazas@mdh.gov.br, telefone (61) 2027-3363, para eventuais demandas e esclarecimentos.
Dos contratos firmados, vigências e valores
Manifestação do órgão/entidade:
a) o Ministério mantém contratos distintos para a Central de Atendimento à Mulher - Ligue 180 (Contrato 17/2014) e para o Disque Direitos Humanos - Disque 100 (Contrato 9/2015) , ambos firmados com a empresa Call Tecnologia e Serviços Ltda.;
b) o Contrato 17/2014 foi prorrogado até 2/11/2019, quando completará 58 meses e onze dias de vigência e seu valor global para o período de doze meses é de R$ 32.396.498,35;
c) o Contrato 9/2015 foi prorrogado até 12/11/2019, quando alcançará 48 meses e doze dias de vigência, com valor global para doze meses de R$ 28.761.108,00;
d) sob os aspectos legais, ambos os contratos poderiam ter suas vigências prorrogadas até o limite de sessenta meses, bem como caberia a prorrogação excepcional, desde que devidamente justificada e vantajosamente comprovada, com fulcro no art. 57, § 4° da Lei 8.666/93;
e) concernente aos serviços prestados, há, nos processos de contratação, a formalização da área técnica demandante de que a contratada vem prestando os serviços dentro dos padrões satisfatórios requeridos pela Contratante;
f) no tocante ao processo licitatório na modalidade Pregão Eletrônico 3/2019, cumpre destacar que se trata da contratação conjunta de solução global para implantação, operação e gestão do Disque Direitos Humanos e da Central de Atendimento à Mulher, ou seja, os objetos serão unificados em único contrato;
g) observa-se, da Ata do Pregão Eletrônico 3/2019, que a empresa declarada vencedora apresentou nova proposta de preços, ajustando o valor ofertado em R$ 51.341.389,76, considerando-se o prazo de vigência para trinta meses;
h) a comparação dos valores anuais dos Contratos 17/2014 e 9/2015, de R$ 32.396.498,35 e R$ 28.761.108,00, respectivamente, com o valor obtido no Pregão Eletrônico 3/2019, de R$ 20.536.555,90, para igual período, demonstram a sua vantajosidade.
Análise:
26. Os dados apresentados evidenciam, em termos financeiros, a vantajosidade do resultado do Pregão Eletrônico 3/2019, quando comparado aos Contratos 17/2014 e 9/2015.
Conclusão
27. Diante do exposto, os elementos constantes dos autos permitem, desde já, a avaliação quanto ao mérito da presente representação como parcialmente procedente.
28. Quanto à medida cautelar pleiteada pelo representante, propõe-se o seu indeferimento, uma vez caracterizado o perigo da demora reverso.”
7.	Com arrimo em tais considerações, a Selog, em uníssono, apresentou a seguinte proposta de mérito (peças 45, pp. 15/16, 46 e 47) :
“33.1.conhecer da representação, satisfeitos os requisitos de admissibilidade constantes no art. 113, § 1º, da Lei 8.666/1993, c/c os arts. 235 e 237, VII, do Regimento Interno deste Tribunal, e no art. 103, § 1º, da Resolução - TCU 259/2014, para, no mérito, considerá-la parcialmente procedente;
33.2. indeferir o pedido de medida cautelar,  por restar caracterizado o perigo da demora reverso;
33.3. dar ciência ao MMFDH, com fundamento no art. 7º da Resolução – TCU 265/2014, sobre as seguintes impropriedades/falhas, identificadas no Pregão Eletrônico 3/2019, para que sejam adotadas medidas internas com vistas à prevenção de ocorrência de outras semelhantes:
	a) respostas de caráter genérico a pedidos de esclarecimentos, que não sanaram, de forma objetiva, as dúvidas suscitadas pelos licitantes, em afronta aos princípios da publicidade e da transparência, previstos no art. 3º da Lei 8.666/1993 e no art. 37 da Constituição Federal;
b) imprecisão do subitem 7.27.1 do Termo de Referência, referente à indicação daquilo que poderia ser caracterizado como “atendimento presencial”, em afronta ao que prevê o inciso IX do art. 6º da Lei 8.666/1993;
33.4. indeferir os pedidos formulados pelas empresas Multicanal Contact Center Ltda. e Tel Centro de Contatos Ltda., de serem consideradas como partes interessadas, mas lhes autorizando, caso requeiram, vista e cópia às peças não sigilosas dos presentes autos após a prolação da deliberação de mérito dos presentes autos;
33.5. indeferir o pedido formulado pela empresa Multicanal Contact Center Ltda  de redistribuição do presente processo à relatoria do Ministro Benjamin Zymler;
33.6. informar ao MMFDH, ao representante e à empresa BR BPO Tecnologia e Serviços S.A., CNPJ 24.913.412/0001-80, que o conteúdo da deliberação que vier a ser proferida poderá ser consultado no endereço www.tcu.gov.br/acordaos; 
33.7. arquivar os presentes autos, nos termos do art. 169, III, do Regimento Interno/TCU.”
É o Relatório.

Lincoln de Souza Pereira (599.259.491-49) e outros, representando BR BPO Tecnologia e Serviços S.A.; André Puppin Macedo (OAB/DF 12.004) e outros, representando Tel Centro de Contatos Ltda.; e Fábio de Souza Leme (OAB/DF 20.833) e outros, representando Multicanal Contact Center Ltda.

Não atuou.

REPRESENTAÇÃO. MINISTÉRIO DA MULHER, DA FAMÍLIA E DOS DIREITOS HUMANOS - MMFDH. PREGÃO ELETRÔNICO PARA PRESTAÇÃO DE SERVIÇO CONTINUADO DE ATENDIMENTO PARA OPERACIONALIZAÇÃO DA CENTRAL DE ATENDIMENTO DA OUVIDORIA NACIONAL DE DIREITOS HUMANOS. AUSÊNCIA DE RESPOSTAS DO ÓRGÃO NO TOCANTE AOS PEDIDOS EFETUADOS DE ESCLARECIMENTO DE CLÁUSULAS EDITALÍCIAS E ÀS IMPUGNAÇÕES APRESENTADAS AO EDITAL DO CERTAME. CONHECIMENTO. PROCEDÊNCIA PARCIAL INDEFERIMEN-TO DO PEDIDO DE SUSPENSÃO CAUTELAR. CIÊNCIA AO MMFDH. ARQUIVAMENTO.

REPRESENTAÇÃO (REPR)

Secretaria de Controle Externo de Aquisições Logísticas - Selog.

Em exame a Representação formulada pela empresa Multicanal Contac Center Ltda. noticiando supostas falhas procedimentais cometidas por autoridades administrativas na condução do Pregão Eletrônico 3/2019, levado a efeito pelo Ministério da Mulher, da Família e dos Direitos Humanos – MMFDH, e que teve por objeto a prestação de serviço continuado de atendimento, por meio de múltiplos canais (telefone, internet, físico, presencial, dentre outros) , destinado à operacionalização da central de atendimento da Ouvidoria Nacional de Direitos Humanos, com disponibilização de instalações físicas, disponibilização e sustentação de infraestrutura de tecnologia da informação, mobiliário, pessoal, telefonia, equipamentos, aplicativos e softwares básicos, e gestão dos atendimentos receptivo e ativo, assistido e automatizado. 
2. 	Em síntese, a representante aponta a ocorrência de falhas procedimentais cometidas por autoridades administrativas que maculariam o certame, dentre as quais a ausência de respostas do órgão licitante aos pedidos de esclarecimentos formulados e às impugnações apresentadas contra dispositivos do edital que tratavam de aspectos técnicos necessários tanto à formação do preço quanto à futura execução do serviço. 
3.	Com base em tais considerações, a empresa Multicanal Contac Center Ltda. requer: i) a adoção de “medida liminar” para suspender o certame até ulterior deliberação da Corte de Contas; ii) a intimação do pregoeiro ou do responsável pela celebração do contrato pactuado em decorrência do Pregão Eletrônico 3/2019; iii) no mérito, a anulação do Pregão Eletrônico 3/2019, ante a falta de clareza e objetividade no teor das cláusulas editalícias, com ofensa ao art. 3º da Lei 8.666/1993 e ao art. 37 da CF/88; iv) o ingresso como interessada nos autos e que as notificações sejam endereçadas ao advogado Fábio de Souza Leme. 
4.	Na instrução inaugural deste feito, a Selog pugnou pelo conhecimento da Representação, com indeferimento dos pedidos de concessão de medida cautelar e realização de oitiva prévia do Ministério da Mulher, da Família e dos Direitos Humanos – MMFDH para que se pronunciasse sobre os seguintes aspectos:
	4.1. ausência de resposta à impugnação dos itens 7.14, 7.22.2 e 7.27.1 do termo de referência (peça 13, p. 1-12) , em desacordo com o que estabelece o art. 18 do Decreto 5.450/2005, arts. 41 e 109 da Lei 8.666/1993 e a jurisprudência do Tribunal de Contas da União, Acórdão 551/2008-TCU-Plenário, de relatoria do Ministro Aroldo Cedraz, Acórdão 1097/2007-TCU-Plenário, de relatoria do Ministro Valmir Campelo e Acórdão 531/2007-TCU-Plenário, de relatoria do Ministro Ubiratan Aguiar;
	4.2. ausência de definição dos requisitos mínimos para caracterização de um “atendimento completo”, uma vez que, a princípio, as características dos diferentes tipos de atendimento, conforme suas complexidades, a exemplo de prazos máximos para atendimento e qualificação da equipe, devem estar objetivamente definidas no edital, tendo em vista impactarem diretamente na formulação das propostas e possivelmente fere o art. 40, I, da Lei 8.666/1993;
	4.3. esclarecimento quanto ao que venha a ser considerado 01 (um) atendimento presencial, conforme estabelecido no item 7.27.1 do termo de referência, se resultado da totalidade das interações, ou seja, se poderá ser considerado atendimento presencial somente quando houver tratamento, encaminhamento e resposta, ou se apenas um deles, indefinição que prejudica a formulação da proposta pelo licitante e possivelmente fere o disposto no art. 40, I, da Lei 8.666/1993;
	4.4. esclarecimento quanto à caracterização de um atendimento como finalizado sem sucesso, como previsto no item 7.22.2, quando a ausência de preenchimento decorrer de desconhecimento das informações necessárias pelo denunciante, assim como se esse atendimento poderá ser finalizado após essa constatação e se poderá ser alocado na Unidade de Resposta Automática (URA) esta obrigatoriedade e contabilizado como atendimento automatizado, em atenção ao disposto no art. 40, I, da Lei 8.666/1993.
5.	Por meio do despacho constante da peça 35, determinei, além da oitiva proposta, a realização de diligência do órgão para que apresentasse informações atualizadas sobre a licitação, bem como a oitiva da BR BPO Tecnologia e Serviços S.A., empresa declarada vencedora da licitação, para que tivesse a oportunidade de se manifestar sobre as questões suscitadas nos presentes autos.
6.	Realizadas as medidas saneadoras acima descritas e carreados aos autos os documentos e informações pertinentes, a Selog apresentou instrução de mérito por meio da qual propôs, em síntese:
	6.1. indeferir a medida de urgência requisitada e considerar a presente Representação parcialmente procedente, dando ciência ao MMFDH, com fundamento no art. 7º da Resolução – TCU 265/2014, sobre as seguintes impropriedades/falhas, identificadas no Pregão Eletrônico 3/2019, para que sejam adotadas medidas internas com vistas a se evitar que essas ocorrências se repitam em novos certames:
	6.1.1. respostas de caráter genérico a pedidos de esclarecimentos, que não sanaram, de forma objetiva, as dúvidas suscitadas pelos licitantes, em afronta aos princípios da publicidade e da transparência, previstos no art. 3º da Lei 8.666/1993 e no art. 37 da Constituição Federal;
	6.1.2. imprecisão do subitem 7.27.1 do Termo de Referência, referente à indicação daquilo que poderia ser caracterizado como “atendimento presencial”, em afronta ao que prevê o inciso IX do art. 6º da Lei 8.666/1993;
	6.2. indeferir os pedidos de ingresso no feito como parte interessada das empresas Multicanal Contact Center Ltda. e Tel Centro de Contatos Ltda;
	6.3. indeferir o pleito formulado pela empresa Multicanal Contact Center Ltda  de redistribuição do presente processo à relatoria do Ministro Benjamin Zymler;
	6.4. informar ao MMFDH, à representante e à empresa BR BPO Tecnologia e Serviços S.A., que o conteúdo da deliberação que vier a ser proferida poderá ser consultado no endereço www.tcu.gov.br/acordaos; 
	6.5. arquivar os presentes autos, nos termos do art. 169, III, do Regimento Interno/TCU. 
7.	Preliminarmente, cumpre destacar que esta Representação pode ser conhecida, porquanto formulada em alinhamento aos dispositivos cabíveis à espécie, previstos no art. 237, inciso VII, c/c art. 235 do Regimento Interno do TCU.  
8.	Quanto ao mérito, as irregularidades objeto desta Representação estão associadas às imprecisões detectadas no conteúdo das cláusulas editalícias que geraram dúvidas nas empresas licitantes, principalmente quanto à necessidade de melhor detalhamento das características dos serviços objeto do certame.
9.	Contudo, restou comprovado nestes autos que houve razoável disputa no Pregão Eletrônico 3/2019, tendo em vista que o certame contou com a participação de treze licitantes que ofertaram lances para os três itens licitados, sendo que o melhor lance correspondente aos três itens do pregão foi no valor total de R$ 51.343.289,00 (por período de 30 meses) , o que corresponde a um desconto de 56,16%, com redução da ordem de R$ 65.763.658,00 sobre o total do valor estimado de R$ 117.106.947,00 (peças 29 e 30) . 
10.	Ademais, o objeto do certame ora questionado abarca os serviços atualmente prestados no âmbito de dois ajustes em andamento (Contratos 17/2014 e 9/2015) cujos valores anuais somados (de R$ 32.396.498,35 e R$ 28.761.108,00, respectivamente) representam quase o triplo do preço da proposta vencedora do Pregão Eletrônico 3/2019, de R$ 20.536.555,90, para 12 meses, o que demonstra a grande vantajosidade da nova licitação.
11.	Diante desse contexto, a eventual determinação para a anulação do ajuste pactuado com a empresa  BR BPO Tecnologia e Serviços S.A., vencedora do Pregão Eletrônico 3/2019, em função das impropriedades verificadas naquela licitação, poderia sujeitar a Administração a custos de desfazimento do negócio jurídico superiores à vantagem que dela decorreria. Portanto, acolho a proposta de dar ciência ao órgão das impropriedades detectadas, de maneira a evitar outras ocorrências semelhantes.
12.	Passo a tratar dos pedidos de ingresso nos autos, na condição de interessada, formulado pelas empresas Multicanal Contact Center Ltda., a qual figura no presente feito como representante, e  Tel Centro de Contatos Ltda.
13. 	Segundo a jurisprudência predominante nesta Corte, a exemplo do recente Acórdão 1686/2019-TCU-Plenário, a mera participação na licitação não gera direito subjetivo a ser defendido perante o TCU e, portanto, não confere à licitante, mesmo como autora da representação, a condição de parte no processo que apura eventuais irregularidades no certame.
14.	Nesse contexto, ante as razões expostas pela Selog, bem como ao fato de que as requerentes não demonstraram razão legítima para serem habilitadas como interessadas nos autos, cumpre indeferir as solicitações em exame, com fundamento nos arts. 144, § 2º, e 146, §§ 1º e 2º, do Regimento Interno/TCU.
15.	Por último, cumpre ressaltar a existência nesta Corte de Contas de dois outros processos de Representação de empresas licitantes contra o Pregão Eletrônico 3/2019, ambos julgados improcedentes:
	15.1. TC Processo 030.996/2019-8 (Acórdão 2352/2019-TCU-Plenário) , de Relatoria do Ministro Benjamin Zymler, em que a empresa Vector Serviços de Atendimento Telefônico Ltda. questiona requisitos de qualificação econômico-financeira presentes no edital;
	15.2. TC Processo 033.590/2019-2 (Acórdão 2488/2019-TCU-Plenário) , de Relatoria da Ministra Ana Arraes, em que a empresa Tel Centro de Contatos Ltda. aponta irregularidades concernentes à ausência de previsão de quantitativo mínimo de atendimento, às exigências de mão de obra em regime de dedicação exclusiva e de conta depósito vinculada.
16.	O que se observa é que os aludidos processos, embora tratem de um mesmo certame, não abordam questões semelhantes e, portanto, não há que se falar em conexão entre eles ou vinculação a uma mesma relatoria.  
 	Com essas considerações, adotando as ponderações da Selog como minhas razões de decidir, voto por que seja adotada a deliberação que ora submeto a este Colegiado.
T.C.U., Sala das Sessões, em 22 de janeiro de 2020.
MARCOS BEMQUERER COSTA
		Relator